臺中高等行政法院判決　　　　　　　　　　　　　　　九十年度訴字第一五八九號
　　　　　　　　　　　　　　　.
　　原　　　告　甲○○
　　被　　　告　財政部臺灣省中區國稅局
　　代　表　人　乙○○
　　訴訟代理人　丙○○
右當事人間因綜合所得稅事件，原告不服財政部中華民國九十年九月二十七日台財訴
字第○九○一三五三四二九號訴願決定，提起行政訴訟，本院判決如左︰
　　主  文
原告之訴駁回。
訴訟費用由原告負擔。
　　事  實
壹、事實概要：
　　緣原告八十七年度綜合所得稅結算申報，自行列報一般扣除額項下之醫藥及生育
    費新台幣（下同）八四七、七五四元，經被告機關所屬沙鹿稽徵所以其中八○三
    、○○○元為私立看護中心所出具之看護工資收據，核與所得稅法規定不符，乃
    未予認列，核定可扣除之醫藥及生育費為四四、七五四元，並核定綜合所得淨額
    為三、七二一、二八九元，補徵稅額二四一、○二九元。原告不服，就醫藥及生
    育費扣除額部分主張應予核實認列云云，申經復查結果，未獲變更，循序提起訴
    願，遞遭駁回。原告旋即提起訴願再審，經財政部以再審不受理駁回，原告仍表
    不服，遂提起本訴訟。
貳、兩造聲明：
  一、原告聲明求為判決：
      撤銷訴願決定及原處分（復查決定）。
  二、被告聲明求為判決：
  　　駁回原告之訴。
參、兩造之爭點：
    一般看護中心所出具之看護工資收據，得否依所得稅法第十七條第一項第二款第
    二目第三小目「醫藥及生育費」規定，為列舉扣除額，申報當年度個人綜合所得
    稅。
  一、原告主張之理由：
（一）按原告於民國八十二年後，每年皆將原告父親紀來發於沙鹿慈愛看護中心接受
      看護之看護費列入綜合所得稅之扣除額內申報，被告機關亦每年准予認列，遽
      料，被告機關於八十九年六月間，竟來函通知否准認列八十七年度之看護費。
      經原告詢問被告機關所據以否准認列之法令依據為何，被告皆稱「沒有」，最
      後始提出與看護費絕不相同，關於護理、照護費之台財稅第八五一九一七七八
      ○號函解釋充數，被告機關所據顯然不合理亦不合法。明顯違反行政程序法第
      九條「行政機關就該管行政程序，應於當事人有利與不利之情形一律注意。」
      與同法第十條「行政機關行使裁量權，不得逾越法定之裁量範圍，並應符合法
      規授權之目的。」及同法第七條第二項「有多種同樣能達成目的之方法時，應
      選擇對人民權益損害最少者。」之規定。另納稅義務人蔡碧霞之母親亦於慈愛
      看護中心接受看護，然其卻可將八十七年度看護費列入扣除額，並經被告機關
      認列，是被告機關此舉，除了證明看護費可以扣除外，同時亦可以證明被告機
      關違反行政程序法第六條平等原則之規定。
（二）綜上所述，被告機關既認列其他納稅義務人之看護費，且無法提出看護費無法
      認列之法令依據，自應認列原告申報之看護費，始為適法，爰請判決如訴之聲
      明。
  二、被告主張之理由：
（一）按「按前三條規定計得之個人綜合所得總額，減除左列免稅額及扣除額後之餘
      額，為個人之綜合所得淨額：二、扣除額：納稅義務人就左列標準扣除額或列
      舉扣除額擇一減除外，並減除特別扣除額。（一）‧‧‧（二）列舉扣除額：
      ３醫藥及生育費：納稅義務人及其配偶或受扶養親屬之醫藥費及生育費，以付
      與公立醫院、公務人員保險特約醫院、勞工保險特約醫院、所，或經財政部認
      定其會計紀錄完備正確之醫院為限。但受有保險給付部分，不得扣除。」為所
      得稅法第十七條第一項第二款第二目第三小目所明定。次按「‧‧‧護理師護
      士公會配合行政院衛生署推行居家護理工作之收費，准予比照所得稅法第十七
      條第一項第三款之規定，其開立之收據，納稅義務人辦理綜合所得稅申報，如
      採用列舉扣除額時，得核實減除後課稅。」及「護理之家機構及居家護理機構
      ，其屬依法立案之公立單位，或與全民健康保險具有特約關係者，准由納稅義
      務人檢附該機構出具之收費收據及醫師診所證明書，依所得稅法第十七條第一
      項第二款第二目第三小目之規定，申報醫藥及生育費列舉扣除額。」分別為財
      政部七十七年八月四日台財稅第七七○五七三五四八號函及八十五年十月九日
      台財稅第八五一九一七七八○號函所明釋。
（二）查原告八十七年度綜合所得稅結算申報，列報醫藥及生育費扣除額八四七、七
      五四元，經被告初查以其中八○三、○○○元為私立看護中心所出具之看護工
      資收據，核與規定不符，乃未准認列，核定可扣除之醫藥及生育費為四四、七
      五四元。原告不服，主張其父紀來發君多年來骨折開刀，加上患有巴金松疾病
      與慢性腎臟病，乃由沙鹿慈愛看護中心派專門看護二十四小時照顧，有時在醫
      院，有時在家，該看護中心雖未經立案，但系爭看護費用應准予認列云云。經
      被告機關復查決定以依首揭法令規定，醫藥及生育費之列舉扣除，以付與公立
      醫院、公務人員保險特約醫院、勞工保險特約醫院、所，或經財政部認定其會
      計紀錄完備正確之醫院。護理之家機構及居家護理機構其屬依法立案之公立單
      位，或與全民健康保險具特約關係者為限。原告僅檢附慈愛看護中心出具之收
      據乙紙，訴稱約僱特別看護，惟經函詢中央健康保險局中區分局結果，查得該
      看護中心自全民健康保險開辦迄今，非保險特約醫事服務機構。又查該看護中
      心亦非屬依法立案之公立單位，為原告所不爭。則原告列報扣除該看護中心看
      護費用之醫藥及生育費，核與首揭法令規定不合，初查否准列報系爭費用，並
      無不合等由，駁回其復查之申請。原告除執前詞外，並主張民國八十二年度以
      前看護費已可列舉扣除，而原告於八十二年度給付父親之看護費予慈愛看護中
      心，取具收據列報該年度綜合所得稅之列舉扣除額並未遭否准剔除。而本（八
      十七）年度竟遭否准列報，又原告父親之系爭看護費與被告機關所提之養護費
      及護理費不同，且於八十二年度已准予列報，故本年度應准予認列云云，訴經
      財政部訴願決定，除持與被告機關相同之論見外，並以居家護理是衛生署推展
      慢性病患長期照護工作之一，對出院但仍需長期醫療照護之病人，定期至其病
      患家中，僅提供病患需要之醫療處置及護理服務、服務時間是片斷的；至特聘
      護理是特聘護士擔任病患「個別床邊照護工作」，是以班別收費，即「一般看
      護」，是居家護理與特聘護理（看護）之工作性質有別，居家護理係屬醫療行
      為，看護工作僅為床邊照顧工作，並無醫療行為。原告雖訴稱於當年度確有該
      支出，惟該看護既非屬醫療行為，該中心亦非依法立案或與全民健康保險具有
      特約關係之機構，自難核認列舉扣除等由，遞予駁回。原告旋即提起訴願再審
      ，經財政部以台財訴字第○九○○○六一五○六號再審決定書略以台財訴字第
      ○九○一三五三四二九號訴願決定書係於九十年十月二日送達再審人（即本件
      原告），再審人未俟財政部訴願決定確定，而於行政訴訟法第一百零六條第一
      項所定之得向高等行政法院提起撤銷訴訟期間內，即於九十年十月十一日逕行
      提起再審，程序自有未合等由，再審不受理，經核並無不合。原告復持前詞爭
      辯，無新理由新事證，再提起行政訴訟，核無足採。至其訴稱其他納稅義務人
      核准列報乙節，乃其他個案之事件，被告機關將另行通報所屬沙鹿稽徵所查明
      依法辦理。
（三）基上論結，原處分及所為復查、訴願決定並無違誤，請准如訴之聲明判決。
　　理  由
一、按「按前三條規定計得之個人綜合所得總額，減除左列免稅額及扣除額後之餘額
    ，為個人之綜合所得淨額：‧‧‧二、扣除額：納稅義務人就左列標準扣除額或
    列舉扣除額擇一減除外，並減除特別扣除額：‧‧‧（二）列舉扣除額：３、醫
    藥及生育費：納稅義務人及其配偶或受扶養親屬之醫藥費及生育費，以付與公立
    醫院、公務人員保險特約醫院、勞工保險特約醫院、所，或經財政部認定其會計
    紀錄完備正確之醫院為限。但受有保險給付部分，不得扣除。」為行為時所得稅
    法第十七條第一項第二款第二目第三小目所明定。適用本規定申報醫藥及生育費
    列舉扣除額時，應具備：（一）須為納稅義務人及其配偶或受扶養親屬之「醫藥
    費」及「生育費」。（二）該「醫藥費」及「生育費」以付與「公立醫院」、「
    公務人員保險特約醫院」、「勞工保險特約醫院、所」，或「經財政部認定其會
    計紀錄完備正確之醫院」為限。且受有保險給付部分，不得扣除。次按「凡以治
    療矯正或預防人體疾病、傷害殘缺或保健為直接目的，所為之診療、診斷及治療
    或基於診察、診斷結果，以治療為目的所為之處方用藥等行為的全部或一部的總
    稱為醫療行為。」行政院衛生署六十五年四月六日衛署醫字第一○七八八○號函
    釋有案。又護理人員法規定：「中華民國人民經護理人員考試及格，並依本法領
    有護理人員證書者，得充護理人員。」（第一條第一項）；「本法所稱護理人員
    ，指護理師及護士。」（第二條）；「護理人員執業，應向所在地直轄市或縣（
    市）主管機關送驗護理人員證書，申請登記，發給執業執照。」（第八條）；「
    護理人員非加入所在地護理人員公會，不得執業。護理人員公會不得拒絕具有會
    員資格者入會。」（第十條）；「護理人員執業，應在所在地主管機關核准登記
    之醫療機構、護理機構或其他經中央主管機關認可之機構為之。但急救、執業機
    構間之支援或經事先報准者，不在此限。」（第十二條）；「護理機構之服務對
    象如左：一、罹患慢性病需長期護理之病人。二、出院後需繼續護理之病人。三
    、產後需護理之產婦及嬰幼兒。」（第十五條）；「護理機構之開業，應依左列
    規定，向所在地直轄市或縣（市）主管機關申請核准登記，發給開業執照：一、
    公立護理機構：由其代表人為申請人。二、財團法人護理機構：由該法人為申請
    人。三、私立護理機構：由個人設置者，以資深護理人員為申請人；由其他法人
    依有關法律規定附設者，以該法人為申請人。」（第十七條）；「護理機構名稱
    之使用或變更，應以主管機關核准者為限。非護理機構不得使用護理機構或類似
    護理機構之名稱。」（第十八條）；「護理機構應與鄰近醫院訂定轉介關係之契
    約。前項醫院以經主管機關依法評鑑合格者為限。第一項契約終止、解除或內容
    有變更時，應另訂新約，並於契約終止、解除或內容變更之日起十五日內，檢具
    新約，向原發開業執照機關報備。」（第二十條）；「護理機構之收費標準，由
    直轄市、縣（市）主管機關核定之。但公立護理機構之收費標準，由該管主管機
    關分別核定。護理機構不得違反收費標準，超額收費。」（第二十一條）；「護
    理人員之業務如左：一、健康問題之護理評估。二、預防保健之護理措施。三、
    護理指導及諮詢。四、醫療輔助行為。前項第四款醫療輔助行為應在醫師之指示
    下行之。」（第二十四條）。綜上護理人員法相關規定及行政院衛生署前揭對於
    醫療行為之函釋觀之，護理人員（護理師及護士），須中華民國人民經護理人員
    考試及格，依法領有護理人員證書；申請執業登記，經主管機關發給執業執照，
    並加入護理人員工會，始得執業；其執業應在所在地主管機關核准登記之醫療機
    構、護理機構或其他經中央主管機關認可之機構為之；護理機構應向主管機關申
    請核准為公立護理機構、財團法人護理機構或私立護理機構，發給開業執照後，
    始得開業；非護理機構不得使用護理機構或類似護理機構之名稱；且應與鄰近醫
    院訂定醫療轉介契約，該醫院並以經主管機關依法評鑑合格者為限；復應依主管
    機關核定之收費標準收費，不得違反收費標準，超額收費；而護理機構之服務對
    象為：罹患慢性病需長期護理之病人、出院後需繼續護理之病人、產後需護理之
    產婦及嬰幼兒；護理人員之業務為：健康問題之護理評估、預防保健之護理措施
    、護理指導及諮詢、醫療輔助行為。顯見護理機構、護理人員在具備前述法定條
    件下所為服務及業務，乃屬廣義醫療行為（或醫療補助行為）之性質，是財政部
    八十五年十月九日台財稅第八五一九一七七八○號函釋：「護理之家機構及居家
    護理機構，其屬依法立案之公立單位，或與全民健康保險具有特約關係者，准由
    納稅義務人檢附該機構出具之收費收據及醫師診所證明書，依所得稅法第十七條
    第一項第二款第二目第三小目之規定，申報醫藥及生育費列舉扣除額。」與首揭
    所得稅法醫藥及生育費之列舉扣除額規定意旨相符，自得適用。至不符上開規定
    之「一般看護」，僅屬受僱看護者代替受照顧者之家屬從事床邊照顧工作，與首
    揭所得稅法之規定不相當，不得比照該規定，申報醫藥及生育費列舉扣除額。
二、經查，本件原告八十七年度綜合所得稅結算申報，列報醫藥及生育費扣除額八四
    七、七五四元。經被告機關初查以其中八○三、○○○元為私立看護中心所出具
    之看護工資收據，核與規定不符，乃未准認列，核定可扣除之醫藥及生育費為四
    四、七五四元。原告不服，主張其父紀來發多年來骨折開刀，加上患有巴金松疾
    病與慢性腎臟病，乃由沙鹿慈愛看護中心派專門看護二十四小時照顧，有時在醫
    院，有時在家，該看護中心雖未經立案，但系爭看護費用應准予認列云云。申經
    被告機關復查決定以查依首揭法令規定，醫藥及生育費之列舉扣除，以付與公立
    醫院、公務人員保險特約醫院、勞工保險特約醫院、所，或經財政部認定其會計
    紀錄完備正確之醫院。護理之家機構及居家護理機構其屬依法立案之公立單位，
    或與全民健康係險具特約關係者為限。原告僅檢附慈愛看護中心出具之收據乙紙
    （原處分卷十七頁），主張約僱特別看護，惟經函詢中央健康保險局中區分局結
    果，查得該看護中心自全民健康保險開辦迄今，非保險特約醫事服務機構（原處
    分卷十六頁）。又查該看護中心亦非屬依法立案之公立單位，為原告所不爭。則
    原告列報扣除該看護中心看護費用之醫藥及生育費，核與首揭法令規定不合，初
    查否准列報系爭費用，並無不合等由，駁回復查之申請。原告不服，提起訴願主
    張：八十二年度以前看護費已可列舉扣除，而原告於八十二年度給付父親之看護
    費予慈愛看護中心，取具收據列報該年度綜合所得稅之列舉扣除額並未遭否准剔
    除。而八十七年度竟遭否准列報，又原告父親之系爭看護費與被告機關所提之養
    護費及護理費不同，且於八十二年已准予列報，故八十七年度應予准認列云云，
    資為爭議。訴願決定機關除持與被告機關相同之論見外，並以居家護理是衛生署
    推展慢性病患長期照護工作之一，對出院但仍需長期醫療照護之病人，定期至其
    病患家中，僅提供病患需要之醫療處置及護理服務、服務時間是片斷的；至特聘
    護理是特聘護士擔任病患「個別床邊照護工作」，是以班別收費，即「一般看護
    」，是居家護理與特聘護理（看護）之工作性質有別，居家護理係屬醫療行為，
    看護工作僅為床邊照顧工作，並無醫療行為。原告雖主張於當年度確有該支出，
    惟該看護既非屬醫療行為，該中心亦非依法立案或與全民健康保險其有特約關係
    之機構，自難核認列舉扣除，其稱八十二年度核准認列，本年度亦應核准，核無
    足採等語，駁回訴願。揆諸首開規定及說明，原處分（復查決定）及訴願決定均
    無違誤，原告訴訟意旨仍執前詞主張，核無可採，其訴並無理由，應予駁回。
三、另財政部七十七年八月四日台財稅第七七○五七三五八四號函，於財政部編定八
    十七年版所得稅法令彙編時，業以「個案核示」為由，未予編入，附此敘明。
據上論結，本件原告之訴為無理由，依行政訴訟法第一百九十五條第一項後段、第九
十八條第三項前段，判決如主文。
中　　華　　民　　國　　九十一　　　年　　　四　　　　月　　二十四　　　日
                 臺 中 高 等 行 政 法 院 第 一 庭
                                審 判 長 法  官　簡　朝　振
                                         法  官　莊  金  昌
                                         法  官　胡　國　棟
右正本證明與原本無異。
如不服本判決，應於判決送達後二十日內向本院提出上訴書狀，其未表明上訴理由者
，應於提起上訴後二十日內向本院提出上訴理由書（須依對造人數附具繕本）；如於
本判決宣示或公告後送達前提起上訴者，應於判決送達後二十日內補提上訴理由書（
須附繕本）。未表明上訴理由者，逕以裁定駁回。
提起上訴應預繳送達用雙掛號郵票拾份（每份三十四元)。
中　　華　　民　　國　　九十一　　　年　　　四　　　　月　　二十四　　　日
　　　　　　　　　　　　　　　　　　　　 法院書記官　莊啟明
